ACORDAO-COMPLETO-2530733

ACÓRDÃO 2372/2022 ATA 15/2022 - SEGUNDA CÂMARA

VISTOS, relatados e discutidos estes autos do Recurso de Reconsideração interposto pelo Sr. Luiz Cabral de Oliveira Filho em face do Acórdão 3679/2021-TCU-Segunda Câmara, por meio do qual suas contas foram julgadas irregulares, com condenação em débito;
ACORDAM os Ministros do Tribunal de Contas da União, reunidos em Sessão da 2ª Câmara, ante as razões expostas pelo Relator, em:
9.1. com fundamento nos art. 32, inciso I e 33, da Lei 8.443/1992, c/c o art. 285, caput, do Regimento Interno/TCU, conhecer do Recurso de Reconsideração para, no mérito, dar-lhe provimento parcial, a fim de tornar insubsistente o Acórdão 3679/2021-TCU-Segunda Câmara, tendo em vista a nulidade da citação do recorrente;
9.2. restituir o processo ao relator a quo, para as providências pertinentes;
9.3. dar ciência da presente deliberação ao recorrente.

Recurso de reconsideração interposto por Luiz Cabral de Oliveira Filho (peças 56-57 e 62), contra o Acórdão 3679/2021-TCU-2ª Câmara, Ministro-Substituto Relator Marcos Bemquerer Costa

Segunda Câmara

Município de Cabo de Santo Agostinho/PE.

3. Interessados/Recorrentes:
3.1. Interessados: Ministério da Justiça; Secretaria Nacional de Segurança Pública.
3.2. Recorrente: Luiz Cabral de Oliveira Filho (XXX.452.924-XX).

13.1. Ministros presentes: Bruno Dantas (Presidente), Augusto Nardes, Aroldo Cedraz (Relator) e Antonio Anastasia.
13.2. Ministro-Substituto presente: André Luís de Carvalho.

AROLDO CEDRAZ

Ministro-Substituto Marcos Bemquerer Costa.

Adoto como Relatório a bem lançada instrução da auditora federal de controle externo responsável pelo exame do processo no âmbito da Secretaria de Recursos (peça 74) , cuja proposta de encaminhamento contou com a anuência do escalão dirigente da referida unidade técnica (peças 75/76) , bem assim do representante do Ministério Público de Contas (peça 77) :
"INTRODUÇÃO
1.	Trata-se de recurso de reconsideração interposto por Luiz Cabral de Oliveira Filho (peças 56-57 e 62) , contra o Acórdão 3679/2021-TCU-Segunda Câmara, Ministro-Substituto Relator Marcos Bemquerer Costa (peça 37) :
1.1. Reproduz-se a seguir a decisão ora atacada: 
9.1. com fundamento nos arts. 1º, inciso I, 16, inciso III, alínea c, 19, caput, e 23, inciso III, da Lei 8.443/1992, julgar irregulares as contas do Sr. Luiz Cabral de Oliveira Filho, condenando-o ao pagamento das quantias abaixo discriminadas, atualizadas monetariamente e acrescidas dos juros de mora calculados a partir das datas especificadas até o efetivo recolhimento, com fixação de prazo de 15 (quinze) dias, a contar da notificação, para comprovar, perante o Tribunal (art. 214, inciso III, alínea a, do Regimento Interno/TCU) , o recolhimento da dívida aos cofres do Tesouro Nacional, nos termos da legislação em vigor, abatendo-se, na oportunidade, os valores já ressarcidos, nos termos do Enunciado 128 da Súmula de Jurisprudência do TCU:
	Valor Original (R$) 
	Data da Ocorrência
	Discriminação

	232.696,21
	2/8/2004
	débito

	232.696,21
	23/9/2004
	débito

	82.782,39
	11/6/2012
	crédito

9.2. autorizar, caso requerido, nos termos do art. 26 da Lei 8.443/1992, o parcelamento da dívida em até 36 (trinta e seis) parcelas mensais e sucessivas, sobre as quais incidirão os correspondentes acréscimos legais (débito: atualização monetária e juros de mora) , esclarecendo ao responsável que a falta de pagamento de qualquer parcela importará no vencimento antecipado do saldo devedor, sem prejuízo das demais medidas legais;
9.3. autorizar, desde logo, a cobrança judicial da dívida, nos termos do art. 28, inciso II, da Lei 8.443/1992, caso não atendida a notificação;
9.4. encaminhar cópia deste Acórdão à Procuradoria da República no Estado de Pernambuco, consoante previsto no art. 209, § 7º, do Regimento Interno/TCU, bem como ao Ministério da Justiça e da Segurança Pública, para ciência.
HISTÓRICO
2. Em apreciação a Tomada de Contas Especial instaurada pelo então Ministério da Justiça contra o Sr. Luiz Cabral de Oliveira Filho, ex-prefeito de Cabo de Santo Agostinho/PE, em face da impugnação total das despesas do Convênio 57/2004 (peça 2, p. 62-80) , firmado entre o supramencionado Ministério, por meio da Secretaria Nacional de Segurança Pública, e a referida municipalidade, e com vigência de 1º/7/2004 a 1º/7/2006. 
2.1. O objeto do ajuste consistiu, em essência, na aquisição de equipamentos, material permanente e material de consumo, na realização de treinamentos com vistas a obter diagnóstico da dinâmica da violência no município para nortear a elaboração de um Plano Municipal de Segurança Urbana, na implantação de oficinas de prevenção da violência junto aos jovens da comunidade, bem como na capacitação da Guarda Municipal, conforme Plano de Trabalho (peça 2, p. 22-42) . 
2.2. Para a consecução dos objetivos propostos, foi estipulado o aporte de R$ 465.392,42 pelo concedente e de R$ 51.710,26 pelo Município de Cabo de Santo Agostinho/PE. O montante previsto dos cofres federais foi repassado por meio das Ordens Bancárias 2004OB900171 a 2004OB900175 e 2004OB901354 a 2004901358, datadas de 29/7/2004 e 21/9/2004, consoante relacionado à peça 2, p. 162.
2.3. Houve a não comprovação da boa e regular aplicação dos recursos repassados no âmbito do Convênio 57/2004, ante a falta de apresentação da documentação necessária para comprovar a prestação de contas do referido ajuste, conforme apontado no Parecer 126/2016 CGGIR/DEAPSEG/SENASP/MJ (peça 3, p. 59-69) .
2.4. O responsável foi citado no âmbito do TCU e houve a prolação do acórdão contra o qual se insurge o recorrente. 
EXAME DE ADMISSIBILIDADE
3.	Reitera-se o exame preliminar de admissibilidade (peças 58-59) com despacho do Exmo. Ministro Relator Aroldo Cedraz (peça 63) , que concluiu pelo conhecimento do recurso de reconsideração interposto por Luiz Cabral de Oliveira Filho (peças 56-57) , contra o Acórdão 3679/2021-TCU-Segunda Câmara, suspendendo-se os efeitos dos subitens 9.1 e 9.3 da mencionada deliberação em relação ao recorrente, eis que preenchidos os requisitos processuais aplicáveis à espécie. 
EXAME DE MÉRITO 
4.	Delimitação
4.1. Constitui objeto do presente recurso verificar se houve o regular desenvolvimento do processo e a comprovação da aplicação dos recursos públicos. A argumentação do recorrente se baseia, em suma:
		a) preliminares:
		a.1) ocorreu a prescrição;
		a.2) houve nulidade da citação;
		a.3) houve ofensa aos princípios do contraditório e ampla defesa;
		b) mérito:
		b.1) está comprovada a regular aplicação dos recursos públicos.
Preliminares
5.	Nulidade da citação
5.1. Luiz Cabral de Oliveira Filho diz que não subscreveu a citação. Isso porque o recorrente se encontrava em estabelecimento prisional, preventivamente preso, e, mesmo após concessão de liminar em sede de habeas corpus, manteve-se afastado até o julgamento do dito HC, como faz prova a movimentação processual em anexo. Ou seja, a citação não houve. Assim, a revelia que lhe fora aplicada pela Douta Turma merece ser revista, posto que jamais fora regularmente citado da decisão que instaurou a Tomada de Contas Especial do presente feito (peça 56, p. 5 e peça 62, p. 5) . 
5.2. Requer a anulação do feito desde a data de 9/1/2019, uma vez que é nula a citação na forma reconhecida pelo julgado que ora se recorre, renovando-se todos os prazos para a defesa do recorrente (peça 56, p. 5 e peça 62, p. 5) . 
Análise:
5.3. Consoante se observa dos autos, a citação do responsável foi realizada por meio do ofício de citação 2745/2018-TCU/Secex-TCE, de 4/11/2018, encaminhado para o endereço da municipalidade, tendo-se em vista que o Sr. Luiz Cabral de Oliveira Filho era o prefeito à época, e o aviso de recebimento foi assinado em 3/1/2019 (peças 10, 12 e 18) . 
5.4. Transcorrido o prazo regimental, o Sr. Luiz Cabral de Oliveira Filho permaneceu silente e foi considerado revel, nos termos do art. 12, §3º, da Lei 8.443/1992.
5.5.O recorrente informa que se encontrava em estabelecimento prisional, preventivamente preso, e mesmo após concessão de liminar em sede de habeas corpus, manteve-se afastado até o julgamento do dito HC, como faz prova a movimentação processual anexada.
5.6. Compulsando a documentação (peça 57) se observa que os argumentos do recorrente são procedentes. O HC foi protocolado em 20/12/2018 e a liminar deferida para determinar ao juízo processante que substitua a prisão preventiva do paciente pelas medidas cautelares diversas, que julgar pertinentes é datada de 12/1/2019 (peça 57, p. 5) . 
5.7.O TCU já decidiu no sentido de que não há como se presumir válida a comunicação processual entregue no endereço residencial do responsável que se encontra na condição de preso. No âmbito do controle externo, o domicílio necessário do preso é o lugar em que cumpre a sentença, aplicando-se por analogia o que estabelece o Código Civil (art. 76 da Lei 10.406/2002) (Acórdão 2682/2015-TCU-Segunda Câmara, Ministro Relator Raimundo Carreiro) . 
5.8. Desse modo, de fato, se conclui que a citação realizada foi nula. 
5.9. Reconhecida, em sede recursal, a nulidade da citação, não cabe a renovação da comunicação processual pelo relator do recurso, mas o retorno do processo ao relator a quo para a adoção das providências cabíveis, pois todos os atos processuais posteriores à citação, inclusive o acórdão recorrido, são igualmente nulos (Acórdão 9438/2020-TCU-Segunda Câmara, Ministro Relator Raimundo Carreiro) .
5.10.	Em face do exposto, acolhe-se a tese de nulidade de citação.
6.	Necessidade de contraditório e ampla defesa
6.1. Luiz Cabral de Oliveira Filho diz que não houve observância dos princípios do contraditório e ampla defesa (peça 62, p. 3-4) . 
6.2. Afirma que ocorreu a indisponibilidade dos autos para o recorrente e até mesmo o desconhecimento da localização das peças processuais que chegaram incompletas para a abertura da TCE por esta Corte de Contas (vide peça 27) (peça 56, p. 4 e peça 62, p. 4) .
Análise:
6.3. Conforme já verificado nesta instrução, houve a nulidade da citação e, por consequência, a ofensa aos princípios do contraditório e da ampla defesa. 
6.4. Em relação ao processo de TCE instaurado por esta Corte de Contas, observa-se que, de fato, houve a realização de diligência ao concedente para a obtenção da prestação de contas apresentada pelo convenente, uma vez que que ela não foi juntada aos autos e não foi possível acessá-la por meio do Siconv, bem como diligência ao Banco do Brasil para o encaminhamento dos extratos bancários (peças 13-14 e 25) . 
6.5.A peça 28 se tratou justamente da resposta da Secretaria Executiva do Ministério da Justiça e Segurança Pública à diligência. Desse modo, se entende que houve o saneamento dos autos e, quanto a esse ponto, não se vislumbra prejuízo ao contraditório e ampla defesa.
6.6.	Diante do exposto, acolhe-se a tese de não observância dos princípios do contraditório e da ampla defesa.  
7.	Prescrição
7.1. Luiz Cabral de Oliveira Filho defende que houve a ocorrência da prescrição decenal, pois não ocorreu impulso da União após as transferências voluntárias (peça 56, p. 3 e peça 62, p. 3) . 
7.2. Afirma que na peça 3 (fls 28 a 37) fica claro que os autos permaneceram indisponíveis no período de transição da tramitação física para a tramitação eletrônica, demonstrando falha de comunicação de 19/11/2015 até a presente data, bem como o processo ficou paralisado por 5 anos - (peça 56, p. 3 e peça 62, p. 3) . 
7.3. Requer o reconhecimento da prescrição ou, alternativamente, que o feito suspenso até o julgamento final da decisão do STF, nos termos do art. 47 da Resolução TCU 259/2014, diante da pendência da apreciação, pelo Supremo Tribunal Federal (STF) , dos embargos de declaração opostos pela Advocacia-Geral da União (AGU) contra a decisão proferida em 17/4/2020 no julgamento do Recurso Extraordinário (RE) 636.886 (peça 56, p. 5 e peça 62, p. 5) .
Análise:
7.4.O exame da prescrição se encontra prejudicado em decorrência da nulidade da citação. 
Mérito
8.	Regular comprovação da aplicação dos recursos públicos 
8.1. Luiz Cabral de Oliveira Filho esclarece que toda a política de segurança urbana municipal, desde então, se pautou na estrutura que foi montada a partir desse convênio e vem sendo mantida ao longo de mais de 16 anos com as mesmas diretrizes adotadas nas etapas do convênio (peça 56, p. 4 e peça 62, p. 3-4) . 
8.2. Defende que ocorreram meros erros materiais, impossíveis de afetar a execução do objeto e que o aumento na quantidade de viaturas e diferença de motorização - saneou o que havia sido questionado anteriormente (peça 56, p. 4 e peça 62, p. 4) .
8.3. Diz que a prova da existência das viaturas, como consta às fls. 146, agora com mais de 5 anos de intenso uso - o relatório fotográfico é do ano de 2011 - e o treinamento do efetivo de mais de 262 guardas municipais é inegável, tudo devidamente registrado em vídeos de DVD juntado aos autos, tudo comprovando a execução e a defesa apresentada, como consta às fls. 66 da peça 3 (peça 56, p. 4 e peça 62, p. 4) .
8.4. Afirma que o acórdão merece ser reformado, pois a análise dos documentos foi incompleta tendo se atido apenas a aspectos financeiros. Afirma que tardiamente os documentos da página 2 da peça 27 foram juntados e o recorrente até agora não teve acesso a tais elementos (peça 56, p. 4 e peça 62, p. 4) .
Análise:
8.5. Consoante se observa dos autos, a motivação para a instauração da Tomada de Contas Especial, conforme apontado no Parecer 126/2016 CGGIR/DEAPSEG/SENASP/MJ (peça 3, p. 65) , consistiu na identificação das seguintes pendências na prestação de contas apresentada pelo convenente: 
5.2. Podemos dividir as pendências do convênio nº 057/2004 em dois aspectos, os quais, tratados em conjunto, impossibilitam a aprovação da prestação de contas, ficando as diligências classificadas na seguinte forma: 
1º INSUFICIÊNCIA DE ELEMENTOS 
- Relatório de Receita e Despesa, impreciso e em desacordo com as orientações constantes no "Manual de Procedimentos 2006" da SENASP, bem como as considerações apresentadas no item "b"; 
- Relação de pagamento em desacordo com as orientações constantes no "Manual de Procedimentos 2006" da SENASP, bem como as considerações apresentadas no item "c"; 
- Manifestação do convenente sobre o uso e o estado de conservação dos veículos adquiridos, (item 3.1.1.1) ;
2º AUSÊNCIA DE ELEMENTOS 
- Ausência dos extratos da aplicação financeira BB FIX e conta corrente (item "a") ; (exposto no item 3.3 deste parecer) ; 
- Ausência do recolhimento do valor de R$ 54,97 (cinquenta reais e noventa e sete centavos) por meio de GRU, relativo à tarifa bancária indevida; (tal valor já está contemplado no montante desta TCE) ; 
- Ausência do Recibo do Instituto de Planejamento e Apoio ao Desenvolvimento Tecnológico e Científico; - IPAD no valor de R$ 78.960,00 (setenta e oito mil novecentos e sessenta reais) , relativo ao pagamento da 1ª parcela dos serviços de treinamento e capacitação dos Guardas Municipais, Conselhos Comunitários e alunos da rede municipal, (item "d") ; 
- Ausência de justificativa com embasamento legal para a realização da Dispensa de Licitação para contratação do Instituto de Planejamento e Apoio ao Desenvolvimento Tecnológico e Científico - IPAD, em conformidade com o inciso X, artigo 28, da IN/STN 01/97, (item "d") ; 
- Ausência da identificação, do título e número do convênio (057/2004 - SENASP/MJ) , nos originais das notas fiscais relativas às aquisições e contratações realizadas, (item "f") ; 
- Ausência de Relatório de Localização de Bens, contendo o nº do patrimônio, chassi, e o endereço onde os bens estão localizados, (item "h") ; 
- Manifestação do convenente sobre o uso e o estado de conservação dos veículos adquiridos, (item 3.1.1.1) .
8.6.	Após o envio da documentação relativa à prestação de contas, observa-se que a análise desta Corte de Contas não se referiu apenas aos aspectos financeiros, consoante considerações destacadas no relatório do acórdão (peça 39, p. 6) :
30. Corroborando com essa conclusão, verificou-se que a glosa correspondente ao total dos recursos repassados está em consonância com os normativos aplicáveis à matéria, haja vista que a análise ora realizada nos documentos encaminhados pelo órgão repassador (peça 28 - itens não digitalizáveis) , referentes à prestação de contas apresentada pelo responsável, não permite estabelecer um nexo de causalidade entre os recursos repassados e as despesas correspondentes à execução do objeto do convênio. 
31. Esse raciocínio se impõe em decorrência da ausência de constituição de um conjunto probatório por parte do responsável, devidamente instruída com elementos consistentes no sentido da execução do objeto, em observância ao plano de trabalho aprovado, fato que tem por corolário a desvinculação das despesas com relação aos recursos federais repassados ao Município em epígrafe.
32. Nesse sentido, veja-se, por exemplo que as fotos e vídeos apresentados (peça 28 - itens não digitalizáveis) com vistas a comprovar a realização das etapas de capacitação e treinamento previstos na Meta 1 e das oficinas previstas na Meta 2 do Plano de Trabalho não possuem identificação do ajuste celebrado de forma a atestar que todas as etapas teriam sido efetivamente realizadas, conforme o previsto e com os recursos federais repassados. Cabe destacar que não foram acostados aos autos listas de presenças, carga horária, certificados, planos ou conteúdos dos cursos, o que impede a fixação do liame necessário entre os recursos federais repassados e as respectivas despesas. 
33. De igual forma, as fotografias juntadas pelo convenente para comprovação da aquisição de veículos e mobiliário tampouco permitem sua identificação ou a vinculação com todos os bens previstos no plano de trabalho do ajuste. 
34. Verificou-se, ainda, que as notas fiscais encaminhadas não possuem a identificação do Convênio 57/2004 - Saifi 507398, o que prejudica a comprovação da regular liquidação da despesa, conforme estabelecido na Portaria Interministerial 127/2008, vigente à época, uma vez que essa falta de identificação permite sua apresentação para fins de comprovação de despesas no âmbito de outros ajustes. 
35. Corroborando com esse raciocínio, ressalte-se que a jurisprudência desta Corte fixou entendimento no sentido de que a mera execução física do objeto ou de parte dele, por si só, não comprova que os recursos foram aplicados corretamente, cabendo ao responsável demonstrar o nexo causal entre os recursos que lhe foram repassados e os documentos de despesas referentes à execução, de forma que seja possível confirmar que o objeto foi executado com os recursos federais transferidos.
8.7.	As inconsistências observadas na prestação de contas fragilizaram inclusive a comprovação da realização das metas 1 e 2 (execução física) , bem como a sua correlação com o convênio em análise em razão da ausência de listas de presenças, carga horária, certificados, planos ou conteúdos dos cursos. Também foram apuradas irregularidades na execução financeira como notas fiscais não identificadas. 
8.8.O Parecer 126/2016 CGGIR/DEAPSEG/SENASP/MJ já havia observado a inexistência de documentos comprobatórios da realização das metas (peça 3, p. 65) :
5.1. Além das diligências já elencadas no Parecer nº 417/2011, verificou-se que, à exceção das fotografias apresentadas no bojo da prestação de contas, não há suporte fático documental comprobatório da execução das metas correspondentes ao Treinamento e Capacitação e as Oficinas, o que consequentemente abrange os bens de consumo adquiridos e parte dos bens permanentes (data-show, aparelho de televisão, aparelho de videocassete, microcomputador e impressora, retroprojetor, tela de projeções em geral e conjunto áudio 'caixas amplificadoras, microfones') , de modo que foram previstos no intuito de subsidiar as atividades previstas na capacitação e nas oficinas.
8.9.Não há como ser acatado o argumento de que as falhas que resultaram no não estabelecimento do liame causal entre as ações executadas e o recurso do convênio sejam apenas falhas formais. 
8.10.	Observa-se que o objeto do Convênio 57/2004 - Siafi 507398 (peça 2, p. 62-80) , foi amplo correspondente à "aquisição de equipamentos, material permanente, material de consumo, e proporcionando treinamentos com vistas à realização de diagnóstico para avaliação da dinâmica da violência no Município, para nortear a elaboração de um Plano Municipal de Segurança Urbana, que irá orientar, futuramente, os investimentos e ações de prevenção da violência; na implantação de oficinas de prevenção da violência junto aos jovens da comunidade e na capacitação da Guarda Municipal, visando a formação de agentes de cidadania"
8.11.	O recorrente alega que o aumento na quantidade de viaturas e diferença de motorização saneou o que havia sido questionado anteriormente, entretanto, a documentação apresentada perante o concedente e listada no Parecer 126/2016 CGGIR/DEAPSEG/SENASP/MJ (peça 3, p. 66) , bem como aquela obtida por meio de diligência não evidenciou a realização do objeto conveniado.
8.12.	De todo o exposto, refuta-se os argumentos apresentados. 
CONCLUSÃO
9.	Das análises anteriores, conclui-se que:
a) a citação do recorrente realizada no presente processo foi nula, tendo-se em vista que este se encontrava em estabelecimento prisional e o chamamento foi realizado no endereço da municipalidade;
b) ante a nulidade da citação, o exame da prescrição se encontra prejudicado;  
c) o saneamento dos autos para a obtenção de documentação não resulta em ofensa aos princípios do contraditório e ampla defesa; e 
d) não restou comprovada, seja fisicamente ou financeiramente a regular comprovação da aplicação dos recursos públicos.
9.1. Com base na conclusão da alínea "a" do item 9, propõe-se, em sede preliminar, o provimento do recurso, restituindo-se os autos ao gabinete do Relator a quo.
9.2. Superada a preliminar, com base na conclusão da alínea "d" do item 9, propõe-se negar provimento ao recurso.
PROPOSTA DE ENCAMINHAMENTO
10.	Ante o exposto, submete-se à consideração superior a presente análise do recurso de reconsideração interposto por Luiz Cabral de Oliveira Filho contra o Acórdão 3679/2021-TCU-Segunda Câmara, com fundamento nos artigos 32, inciso I, e 33 da Lei 8.443/1992, propondo-se:
I - Em sede preliminar:
a) conhecer do recurso e, no mérito, dar-lhe provimento, a fim de tornar insubsistente o Acórdão 3679/2021-TCU-Segunda Câmara;
b) restituir os autos ao Gabinete do Relator a quo;
c) dar ciência da deliberação que vier a ser adotada ao recorrente e aos demais interessados;
II - Superada a preliminar:
conhecer do recurso e, no mérito, negar-lhe provimento;
b) dar ciência da deliberação que vier a ser adotada ao recorrente e aos demais interessados."
	É o Relatório.

Luiz Geraldo Paulino Leite (47.222/OAB-PE).

Procurador Júlio Marcelo de Oliveira.

TOMADA DE CONTAS ESPECIAL. CONVÊNIO. AUSÊNCIA DE ENCAMINHAMENTO DA DOCUMENTAÇÃO EXIGIDA. NÃO COMPROVAÇÃO DA BOA E REGULAR UTILIZAÇÃO DOS RECURSOS PÚBLICOS. IMPUGNAÇÃO TOTAL DAS DESPESAS. REVELIA. CONTAS IRREGULARES. RECURSO DE RECONSIDERAÇÃO. CONHECIMENTO. NULIDADE DA CITAÇÃO. PROVIMENTO PARCIAL. INSUBSISTÊNCIA DO ACÓRDÃO CONDENATÓRIO. RESTITUIÇÃO AO RELATOR A QUO. CIÊNCIA.

TOMADA DE CONTAS ESPECIAL (TCE)

Secretaria de Recursos (Serur); Secretaria de Controle Externo de Tomada de Contas Especial (SecexTCE).

Como visto no Relatório precedente, trata-se do Recurso de Reconsideração interposto pelo Sr. Luiz Cabral de Oliveira Filho contra o Acórdão 3679/2021-TCU-Segunda Câmara.
2.	Por meio da referida deliberação, o recorrente teve suas contas julgadas irregulares, com condenação em débito, tendo em vista a impugnação total das despesas no âmbito do Convênio 57/2004, firmado entre o Ministério da Justiça, por meio da Secretaria Nacional de Segurança Pública, e o município de Cabo de Santo Agostinho/PE.
3.	O objeto do ajuste consistiu, conforme o Plano de Trabalho, na aquisição de equipamentos, material permanente e material de consumo, na realização de treinamentos com vistas a obter diagnóstico da dinâmica da violência no município para nortear a elaboração de um Plano Municipal de Segurança Urbana, na implantação de oficinas de prevenção da violência junto aos jovens da comunidade, bem como na capacitação da Guarda Municipal.
4.	De início, verifico que o Recurso de Reconsideração merece ser conhecido, eis que adimplidos os requisitos aplicáveis à espécie, de conformidade com os arts. 32, inciso I, e 33, da Lei 8.443/1992.
5.	Nesta etapa, o Sr. Luiz Cabral de Oliveira Filho intenta infirmar sua responsabilização, alegando, em síntese, a ocorrência da prescrição, a nulidade da citação com suposta ofensa aos princípios do contraditório e da ampla defesa, além de asseverar que restou comprovada a regular aplicação dos recursos públicos. 
6.	O exame empreendido pela Secretaria de Recursos acolhe a preliminar de nulidade da citação, a qual não foi processada regularmente, pugnando pela insubsistência do aresto condenatório, tendo em vista que o responsável se encontrava em estabelecimento prisional.
7.	Com efeito, assiste razão à unidade técnica nessa preliminar, cujos fundamentos do exame incorporo como minhas razões de decidir. 
8.	Assim, entendo que o recurso deve ser parcialmente provido, anulando-se a deliberação recorrida e restituindo-se os autos ao relator a quo, para as providências de sua alçada e continuidade do feito. 
9.	Quanto ao exame das demais questões de mérito, entendo que deve ser promovido em fase posterior, após o saneamento do processo, vez que comprovado o vício da citação, como anotado na instrução da Serur, cujo excerto, por seu conteúdo esclarecedor, permito-me reproduzir:
"5.1. Luiz Cabral de Oliveira Filho diz que não subscreveu a citação. Isso porque o recorrente se encontrava em estabelecimento prisional, preventivamente preso, e, mesmo após concessão de liminar em sede de habeas corpus, manteve-se afastado até o julgamento do dito HC, como faz prova a movimentação processual em anexo. Ou seja, a citação não houve. Assim, a revelia que lhe fora aplicada pela Douta Turma merece ser revista, posto que jamais fora regularmente citado da decisão que instaurou a Tomada de Contas Especial do presente feito (peça 56, p. 5 e peça 62, p. 5) . 
5.2. Requer a anulação do feito desde a data de 9/1/2019, uma vez que é nula a citação na forma reconhecida pelo julgado que ora se recorre, renovando-se todos os prazos para a defesa do recorrente (peça 56, p. 5 e peça 62, p. 5) . 
Análise:
5.3. Consoante se observa dos autos, a citação do responsável foi realizada por meio do ofício de citação 2745/2018-TCU/Secex-TCE, de 4/11/2018, encaminhado para o endereço da municipalidade, tendo-se em vista que o Sr. Luiz Cabral de Oliveira era o prefeito à época, e o aviso de recebimento foi assinado em 3/1/2019 (peças 10, 12 e 18) . 
5.4. Transcorrido o prazo regimental, o Sr. Luiz Cabral de Oliveira Filho permaneceu silente e foi considerado revel, nos termos do art. 12, §3º, da Lei 8.443/1992.
5.5. O recorrente informa que se encontrava em estabelecimento prisional, preventivamente preso, e mesmo após concessão de liminar em sede de habeas corpus, manteve-se afastado até o julgamento do dito HC, como faz prova a movimentação processual anexada.
5.6. Compulsando a documentação (peça 57) se observa que os argumentos do recorrente são procedentes. O HC foi protocolado em 20/12/2018 e a liminar deferida para determinar ao juízo processante que substitua a prisão preventiva do paciente pelas medidas cautelares diversas, que julgar pertinentes é datada de 12/1/2019 (peça 57, p. 5) . 
5.7. O TCU já decidiu no sentido de que não há como se presumir válida a comunicação processual entregue no endereço residencial do responsável que se encontra na condição de preso. No âmbito do controle externo, o domicílio necessário do preso é o lugar em que cumpre a sentença, aplicando-se por analogia o que estabelece o Código Civil (art. 76 da Lei 10.406/2002) (Acórdão 2682/2015-TCU-Segunda Câmara, Ministro Relator Raimundo Carreiro) . 
5.8. Desse modo, de fato, se conclui que a citação realizada foi nula. 
5.9. Reconhecida, em sede recursal, a nulidade da citação, não cabe a renovação da comunicação processual pelo relator do recurso, mas o retorno do processo ao relator a quo para a adoção das providências cabíveis, pois todos os atos processuais posteriores à citação, inclusive o acórdão recorrido, são igualmente nulos (Acórdão 9438/2020-TCU-Segunda Câmara, Ministro Relator Raimundo Carreiro) .
5.10.	Em face do exposto, acolhe-se a tese de nulidade de citação.
 (...) 
PROPOSTA DE ENCAMINHAMENTO
10. Ante o exposto, submete-se à consideração superior a presente análise do recurso de reconsideração interposto por Luiz Cabral de Oliveira Filho contra o Acórdão 3679/2021-TCU-Segunda Câmara, com fundamento nos artigos 32, inciso I, e 33 da Lei 8.443/1992, propondo-se: 
I - Em sede preliminar: 
a) conhecer do recurso e, no mérito, dar-lhe provimento, a fim de tornar insubsistente o Acórdão 3679/2021-TCU-Segunda Câmara; 
b) restituir os autos ao Gabinete do Relator a quo; 
c) dar ciência da deliberação que vier a ser adotada ao recorrente e aos demais interessados; 
II - Superada a preliminar: 
a) conhecer do recurso e, no mérito, negar-lhe provimento; 
b) dar ciência da deliberação que vier a ser adotada ao recorrente e aos demais interessados."
	Ante o exposto, acompanhando a proposta preliminar da Serur, VOTO por que seja adotada a deliberação que ora submeto a este Colegiado.
TCU, Sala das Sessões, em 17 de maio de 2022.
AROLDO CEDRAZ 
Relator